臺灣高等法院刑事判決　　　　　　　　95年度上易字第2376號
　　上　訴　人　臺灣士林地方法院檢察署檢察官
　　上　訴　人
　　即　被　告　乙○○原名邱.
　　選任辯護人　劉厲生律師
上列上訴人等因被告詐欺案件，不服臺灣士林地方法院94年度易
字第673號，中華民國95年9月22日第一審判決（起訴案號：臺灣
士林地方法院檢察署93 年度偵續字第134號），提起上訴，本院
判決如下：
    主  文
上訴駁回。
    事實及理由
一、本案經本院審理結果，認第一審以上訴人即被告乙○○連續
    意圖為自己不法之所有，以詐術使人將本人之物交付，處有
    期徒刑8 月。其認事、用法及量刑均無不當，應予維持，並
    引用第一審判決書記載之事實、證據及理由（ 如附件 ）。
二、被告上訴意旨略以：伊只是借款未還，沒有詐欺，錢都用在
    裝潢、清垃圾等，所以沒有開成養護所云云。惟按一般正常
    借貸關係，借款人若無法依約給付利息，或清償期屆至無力
    清償，多坦然面對，然本件被告在90年10月、12月取得借款
    後，僅給付1次1個月7000元的利息，即未再依約給付且避不
    見面，嗣告訴人找到被告，被告於92 年1月7日同意給付5萬
    元利息，並出具同意書為憑（見偵卷所附同意書影本），事
    後亦僅支付1 萬元利息，足見被告於借款之際，毫無清償借
    款的意願及能力，其有詐欺故意甚明。而被告自92 年10月2
    日即第一次接受警方詢問起，歷經偵查階段、乃至原審95年
    9月7日審理，期間長達近3 年之久，被告仍完全無法明確指
    出為在台北市圓環附近籌設養護所的借款款項實際流向，更
    未能提出任何同一段期間內相關之支出憑證，參之被告復坦
    承並沒有向台北市政府提出申請辦理設立養護所事宜等情，
    所謂在台北市圓環附近籌設養護所乙節，衡情只是被告為了
    使告訴人同意借款，而虛設的藉口，被告施用詐術的行為，
    甚為灼然。至被告雖辯稱其借給「陳照輝」50萬元，並提出
    一紙收據為證，姑不論被告已自承「陳照輝」業已死亡（見
    原審卷第82頁），且經檢察官以「陳照輝」姓名查詢戶籍資
    料並無此人（見原審卷第85頁），故是否真有「陳照輝」此
    人已令人懷疑，依該紙收據上所載「陳照輝」係收受設立費
    用50萬元，此與被告所辯係借款予「陳照輝」之情亦不相符
    ，是上開收據自難採為有利於被告認定之依據。另被告所提
    出之交易明細表二紙亦僅能證明其於90 年10月11日、12 月
    14日有在其帳戶內分別存入266500元、370000元，並無法證
    明被告向告訴人借款之利息為何。至被告聲請傳喚證人李展
    發、陳國柱、葉進亨、李孟俊及甲○○乙節，因被告之詐欺
    取財犯行已堪認定，業如前述，是本院認並無傳喚上開證人
    之必要，併予敘明。是被告上訴否認詐欺犯行，為無理由，
    應予駁回。
三、檢察官上訴意旨略以：被告迄今未賠償被害人，且於原審開
    庭時一再承諾償還借款，然卻一再違背承諾，致被害人徒費
    法院往返時間，耗費司法資源，應從重量刑，原審量處被告
    有期徒刑8 月尚屬過輕云云。惟查，原判決已於事實及理由
    欄參、論罪科刑理由第二項、第三項詳細說明被告應依修正
    前刑法第56條連續犯之規定論以一罪，並依法加重其刑。並
    審酌被告不思以正當途徑獲取財物，見告訴人年邁可欺即予
    詐騙，犯罪後矢口否認又設詞狡辯未見悔意之態度，90年10
    月、12月間向告訴人借款，原應於91年12月30日清償，至本
    件經檢察官起訴，始於95年2月20日、95年5月22日先後清償
    借款本金5萬元、6萬元計11萬元，尚有近60萬元本金迄未清
    償等情，量處被告有期徒刑8月。原判決就量刑輕重既已論
    敘綦詳，是檢察官上訴主張原審量刑過輕，指摘原判決不當
    ，亦無理由，應予駁回。
據上論結，應依刑事訴訟法第373條、第368條，判決如主文。
本案經檢察官侯千姬到庭執行職務。
中　　華　　民　　國　　96　　年　　3 　　月　　9 　　日
                　刑事第十庭　審判長法　官　楊炳禎
                                　　法　官　陳博志
                                    法　官　李春地
以上正本證明與原本無異。
不得上訴。
                                　　書記官　邵淑津
中　　華　　民　　國　　96　　年　　3 　　月　　9 　　日
附錄：本案論罪科刑法條全文
刑法第339條
意圖為自己或第三人不法之所有，以詐術使人將本人或第三人之
物交付者，處5 年以下有期徒刑、拘役或科或併科1 千元以下罰
金。
以前項方法得財產上不法之利益或使第三人得之者，亦同。
前二項之未遂犯罰之。
附件：
【裁判字號】 94,易,673
【裁判日期】 950922
【裁判案由】 詐欺
【裁判全文】
臺灣士林地方法院刑事判決　　　　　　　 94年度易字第673號
公　訴　人　臺灣士林地方法院檢察署檢察官
被　　　告　乙○○（原名邱戎瑍）
上列被告因詐欺案件，經檢察官提起公訴（93年度偵續字第134
號），本院判決如下：
    主  文
乙○○連續意圖為自己不法之所有，以詐術使人將本人之物交付
，處有期徒刑捌月。
    事實及理由
壹、構成犯罪事實：
一、乙○○（即邱戎瑍，另原名邱德順）原為台北市私立台欣老
    人養護所（以下簡稱台欣養護所）員工，因工作之便，認識
    前來探望眷屬之甲○○，見甲○○年邁可欺，明知其本人無
    資力且無還款意願，竟基於意圖為自己不法所有之概括犯意
    ，於民國90年間，向甲○○佯稱其為台欣養護所負責人，欲
    在台北市○○○路圓環附近另行開設養護所為由，在台北市
    ○○○路3 段18巷1 號龍雲寺內，先後向甲○○借款30萬元
    、40萬元，約定利息月息1 分，致使甲○○陷於錯誤，而先
    後於90年10月11日、同年12月14日，在台北市○○○路之台
    北市第一信用合作社大橋分社，預扣1 個月利息新台幣（下
    同）3000元、4000元後，先後交付29萬7 千元、39萬6 千元
    予乙○○，乙○○並簽發同額本票各1 紙交付甲○○，以取
    信於甲○○。惟乙○○於先後2 次詐得計69萬3 千元款項後
    ，卻僅繳付第一次利息7 千元後，即未再依約清償本息，又
    惡意避不見面，甲○○始知受騙。
貳、認定犯罪事實所根據的證據及理由：
一、被告對於在上開時、地，以在台北市圓環附近開設養護所為
    由，向告訴人甲○○先後2 次借款計70萬元，並簽發同額本
    票各1 紙交付甲○○之事實坦白承認。
二、證人即告訴人甲○○於95年9 月7 日在本院結證「乙○○告
    訴我，他是養護所老闆，要在台北圓環再開一家養護所，向
    我借錢，一次30萬元、一次40萬元，並開本票給我，利息是
    月息1 分，有預扣1 個月利息，後來有付1 次一個月計7000
    元利息，後來就找不到人」等語。
三、證人即台欣養護所負責人沈朝伍於95年9 月7 日結證「我是
    台欣養護所負責，被告受僱於台欣養護所經理，領固定的月
    薪每月3 萬餘元，並不知道被告要另外開立養護所的事」等
    語。
四、卷附之發票日期為90年10月11日、票據號碼297528，票面金
    額30萬元，到期日為91年12月30日；發票日期為90年12月14
    日、票據號碼297531，票面金額40萬元，到期日為91年12月
    30 日 之本票影本各一紙可參。
五、至於被告矢口否認有詐欺行為，抗辯：被告沒有向告訴人表
    示被告是台欣養護所負責人，當時是以開設養護所為由，向
    告訴人借款70萬元，約定的月息是一分半，且告訴人先預扣
    3 個月利息，故被告實際取得借款是66萬8500元。開設養護
    所的事，後來是因為資金不足，借的錢都虧損了，並無詐欺
    故意。被告有給付7 千元及1 萬元的利息，另於法院審理時
    清償本金11萬元等語。經查：
１、本件告訴人實際交付被告的金額計69萬3千元：
    依告訴人證述，約定月息1 分，預扣1 個月利息，則告訴人
    實際交付被告的金額應分別是29萬7 千元、39萬6 千元，合
    計為69萬3 千元。雖被告辯稱「月息是1 分半，預扣3 個月
    利息」等語，然：
    1 被告對於利息之計算，或稱「月息2 分，每月利息14000
      元」（見92年10月2 日警詢筆錄），或稱「月息1 分半」
      ，陳述前後不一，真實性已令人質疑，反觀告訴人始終指
      稱月息1 分，參之被告自承曾先給付利息7000元（見94年
      4 月13日偵訊筆錄），而借款金額70萬元，以月息1 分計
      算，適為7000元，告訴人證述當時約定月息1 分，應為真
      實。
    2 被告於警詢時先供述「每月月息2 分即14000 元，利息從
      借錢開始一直收到92年5 月底」等語（見92年10月2 日警
      詢筆錄），嗣偵查中始改稱「第1 筆借款，預扣3 個月利
      息」等語（見93年4 月5 日偵查筆錄），陳述已有不一，
      而對於預扣利息1 個月、告訴人日後給付利息的情形，業
      據告訴人到院結證詳明，核與告訴人在警詢、偵查中的陳
      述相符，應係事實。
２、被告確有詐欺故意並對告訴人施用詐術之行為：
    1 按一般正常借貸關係，借款人若無法依約給付利息，或清
      償期屆至無力清償，多坦然面對，如上所述，本件被告在
      90年10月、12月取得借款後，僅給付1 次1 個月7000元的
      利息，即未再依約給付且避不見面，嗣告訴人找到被告，
      被告於92年1 月7 日同意給付5 萬元利息，並出具同意書
      為憑（見偵卷所附同意書影本），事後亦僅支付1 萬元利
      息，足見被告於借款之際，毫無清償借款的意願及能力，
      其有詐欺故意甚明。
    2 被告於警詢時先辯稱「本來在台北市大同區○○○路附近
      ，租一間房屋，後來資金不足作罷，．．沒投資成功，被
      沒收訂金」等語；偵查中改稱「向人租房子，沒租成，被
      沒收18萬元定金，房子裝潢拆除花了30餘萬元」，再改稱
      「原本要在南京西路開養老院，因錢不夠，清理垃圾被拿
      了50餘萬元」，「租屋地址是民生東路，70萬，是給了陳
      照輝醫師35萬元，因當時要以他名義申請，另35萬元花在
      請人清垃圾」；再稱「陳照輝醫師拿了20餘萬元，餘50萬
      元就是清垃圾、繳規費、請人吃飯」「是代辦費7 萬元，
      給建築師15萬元」等語；本院訊問時，則供述「房租訂金
      2 萬元、給陳照輝50萬元，整理房子花了10餘萬元」等語
      ，明顯可知被告對於自告訴人處取得的款項支用細節，陳
      述前後不一，果為事實，何以致此？
    3 況且，被告自92年10月2 日即第一次接受警方詢問起，歷
      經偵查階段、乃至本院95年9 月7 日審理，期間長達近3
      年之久，被告仍完全無法明確指出為在台北市圓環附近籌
      設養護所的借款款項實際流用去向，更未能提出任何同一
      段期間內相關之支出憑證，參之被告復坦承並沒有向台北
      市政府提出申請辦理設立養護所事宜等情，所謂在台北市
      圓環附近籌設養護所乙節，衡情只是被告為了使告訴人同
      意借款，而虛設的藉口，被告施用詐術的行為，甚為灼然
      。
    4 至於被告提出關於其欲籌設的東光琉璃療養院的資料，其
      委託規劃的時間為92年8 月7 日，有被告提出之委託合約
      書在卷可佐，然本件被告取得借款日期分別為90年10月11
      日、同年12月14日，與上開被告委託他人規劃時間相距長
      達1 年餘，與本件借款約定的清償日期91年12月30日，相
      距7 個月之久，此部分已難認與被告於90年10月、12月間
      向告訴人所稱之養護所籌設有關，不足為有利被告之認定
      ，附此指明。
五、綜上各情判斷，被告之詐欺取財犯行，可以認定。
六、至於被告為證明其籌設東光琉璃療養院期間，曾交付證人石
    京昌20萬元規劃費用之事實，而於本院95年9 月7 日審理時
    當庭請求訊問證人石京昌乙節。查被告自承東光琉璃療養院
    規劃時間是92年8 月，被告最初打算在台北市圓環附近開設
    養護所時，並沒有找石京昌等語，本件借款時間分別為90年
    10月、12月，東光琉璃療養院委託規劃時間為92年8 月，客
    觀上難認石京昌收受被告交付之20萬元，與本件有何關聯性
    ，此部分調查證據之聲請，應予駁回，附此說明。
、論罪科刑的理由：
一、有關新舊法適用的問題：
    1 行為後法律有變更者，適用行為時之法律。但行為後之法
      律有利於行為人者，適用最有利於行為人之法律，94年1
      月7 日修正95年7 月1 日施行之刑法第2 條第1 項定有明
      文，此為「從舊從輕」之比較。所謂「法律有變更者」，
      指行為時與裁判時之刑罰法律，關於刑罰權規範事項互有
      不同內容之規定而言。而為「從舊從輕」之比較時，應就
      罪刑有關之共犯、未遂犯、想像競合犯、牽連犯、連續犯
      、結合犯，以及累犯加重、自首減輕暨其他法定加減原因
      （如身分加減）與加減例等一切情形，綜其全部罪刑之結
      果而為比較，先予指明。
    2 本件被告所犯之詐欺罪，依修正前及修正後之刑法條文論
      處結果，因刑法第339 條第1 項規定有罰金刑，依刑法施
      行法第1 條之1 ，雖改以新台幣為罰金之單位並提高30倍
      ，惟因修正前之罰金單位為銀元，與新台幣之折算比例為
      3 比1 ，又因前刑法分則有關條文罰金之倍數亦經修正前
      罰金罰鍰提高標準條例提高為10倍，因而依修正後之刑法
      施行法第1 條之1 規定提高30倍，就罰金之最高額而言，
      實與修正前罰金之最高額相同，惟罰金之最低額部分，因
      刑法第33條第5 款業經修正，罰金最低額由銀元1 元以上
      ，提高為新台幣1000元以上，並以百元為單位，因而以修
      正前之法律有利於被告。
    3 刑法第56條連續犯規定業於94年2 月2 日修正刪除，並於
      95年7 月1 日施行。是新法修正施行後，被告之數犯罪行
      為，即須分論併罰。此刪除雖非犯罪構成要件之變更，但
      顯已影響行為人刑罰之法律效果，自屬法律變更，依新法
      第2 條第1 項規定，比較新、舊法結果，本件仍應適用較
      有利於被告之行為時法律即舊法論以連續犯。
    4 綜合比較結果，本件應適用被告行為時之法律。
二、核被告的行為，是犯刑法第339 條第1 項之詐欺取財罪。被
    告先後2 次詐欺犯行，時間緊接，手法相同，顯係基於概括
    犯意而為，應依修正前刑法連續犯規定論以一罪，並依法加
    重其刑。
三、爰審酌被告不思以正當途徑獲取財物，見告訴人年邁可欺即
    予詐騙，犯罪後矢口否認又設詞狡辯未見悔意之態度，90年
    10 月 、12月間向告訴人借款，原應於91年12月30日清償，
    至本件經檢察官起訴，始於95年2 月20日、95年5 月22日先
    後清償借款本金5 萬元、6 萬元計11萬元，尚有近60萬元本
    金迄未清償等情，量處如主文所示之刑。
肆、適用法律依據：
一、程序法方面：刑事訴訟法第299條第1項前段。
二、實體法方面：刑法第2 條第1 項前段、修正前刑法第56條、
    第339 條第1 項、罰金罰鍰提高標準條例第1 條前段。
中　　華　　民　　國　　95　　年　　9 　　月　　22  　日
                  刑事第五庭審判長法　官  朱光仁
                                  法  官  江翠萍
                                  法  官  蘇嫊娟
以上正本證明與原本無異。
如不服本判決，應於判決送達後10日內，向本院提出上訴狀。
                                  書記官  陳慧玲
中　　華　　民　　國　　95　　年　　9 　　月　　26　　日
